【裁判字號】    99,上訴,2050
【裁判日期】    990714
【裁判案由】    毒品危害防制條例
【裁判全文】
臺灣高等法院刑事判決                99年度上訴字第2050號
上  訴  人
即  被  告  甲○○
上列上訴人即被告因違反毒品危害防制條例案件，不服臺灣臺北
地方法院九十九年度訴字第三八四號，中華民國九十九年五月三
日第一審判決（起訴案號：臺灣臺北地方法院檢察署九十九年度
毒偵字第五三七號，於原審準備程序中，被告就被訴犯罪事實為
有罪陳述，原審告知簡式審判程序意旨，聽取當事人意見後，經
原審合議裁定改依簡式審判程序），提起上訴，本院判決如下：
    主  文
原判決撤銷。
甲○○施用第一級毒品，處有期徒刑陸月，如易科罰金，以新臺
幣壹仟元折算壹日；扣案之第一級毒品海洛因壹包（含無法析離
之包裝袋壹個驗餘實稱毛重零點壹柒捌零公克）沒收銷燬之、注
射針筒壹支、注射用水壹瓶均沒收之。
    事  實
一、甲○○前曾因施用第一級毒品案件，由檢察官聲請臺灣板橋
    地方法院於民國九十五年九月二十六日以九十五年度毒聲字
    第一七八五號裁定送勒戒處所觀察、勒戒，而於九十五年十
    月十二日入臺灣臺北看守所附設勒戒處所執行前揭裁定，嗣
    因認有繼續施用毒品之傾向，再由臺灣板橋地方法院依檢察
    官聲請於九十五年十二月四日以九十五年度毒聲字第二三０
    四號裁定令入戒治處所施以強戒治，其期間為六個月以上，
    至無繼續強制戒治之必要為止，但最長不得逾一年，並分別
    於九十五年十二月十九日入臺灣臺北戒治所、九十六年一月
    十二日入臺灣嘉義戒治所接續執行強制戒治，直至九十六年
    十二月三日強制戒治期滿由檢察官依法釋放而出戒治處所，
    並由臺灣板橋地方法院檢察署檢察官於九十七年一月十日以
    九十七年度戒毒偵字第一九號為不起訴處分；又甲○○已於
    前次強制戒治執行完畢釋放後五年內，再犯施用第一級毒品
    案件，由臺灣板橋地方法院於九十八年十一月二十五日以九
    十八年度簡字第九一九八號刑事簡易判決判處有期徒刑六月
    ，如易科罰金，以新臺幣一千元折算一日，並於九十九年一
    月七日判決確定。詎甲○○仍未戒除毒癮，明知海洛因為毒
    品危害防制條例所列第一級毒品，不得施用、持有，竟另行
    基於施用第一級毒品海洛因之犯意，於九十九年一月二十五
    日上午某時許，在臺北縣三重市某處，以新臺幣（下同）一
    千元之價格，向真實姓名年籍不詳綽號「阿義」之成年男子
    購買第一級毒品海洛因而持有，並於同日下午十四時許，在
    其臺北縣三重市○○街二十九號住處內，以將第一級毒品海
    洛因摻水後再以針筒注射靜脈之方式，非法施用海洛因一次
    （針筒未扣案，無從證明為甲○○所有且現尚未滅失）。嗣
    於九十九年一月二十七日下午十四時四十分許，當甲○○行
    經臺北市○○區○○路一段一二五巷內，遭臺北市政府警察
    局萬華分局警員盤查之際，甲○○乃向尚不知其有施用第一
    級毒品海洛因犯行之警員乙○○、丙○○主動交付其右褲袋
    內其非法持有之第一級毒品海洛因一包（含無法析離之包裝
    袋一個，驗前實稱毛重０．一八００公克，經取樣０．００
    二０公克鑑驗用罄，驗餘含無法析離之包裝袋一個實稱毛重
    ０．一七八０公克）及甲○○所有預備供施用第一級毒品海
    洛因所用之注射針筒一支、注射用水一瓶予警員乙○○、丙○○，並自首供述其有施用第一級毒品海洛因之犯行而願接
    受裁判。
二、案經甲○○自首暨臺北市政府警察局萬華分局報請臺灣臺北
    地方法院檢察署檢察官偵查後起訴。
    理  由
壹、證據能力部分：
    按被告以外之人於審判外之言詞或書面陳述，除法律有規定
    者外，不得作為證據，刑事訴訟法第一百五十九條第一項定
    有明文；同法第一百五十九條之五規定被告以外之人，於審
    判外之陳述，雖不符前四條（指第一百五十九條之一至第一
    百五十九條之四）之規定，而經當事人於審判程序同意作為
    證據，法院審酌該言詞陳述或書面陳述作成時之情況，認為
    適當者亦得為證據。而所謂「審酌該陳述作成時之情況，認
    為適當」者，係指依各該審判外供述證據製作當時之過程、
    內容、功能等情況，是否具備合法可信之適當性保障，加以
    綜合判斷而言（詳最高法院九十四年度台上字第三二七七號
    判決意旨、第五八三０號判決意旨）。本判決下列所引用之
    各該被告以外之人於審判外之陳述（含書面陳述），雖屬傳
    聞證據，惟當事人即被告甲○○及檢察官於本院審判期日中
    均表示同意作為證據而不予爭執（詳本院九十九年六月三十
    日審判筆錄第四頁至第八頁），本院審酌結果，認上開證據
    資料製作時之情況，尚無違法不當及證明力明顯過低之瑕疵
    ，亦認為以之作為證據應屬適當。揆諸前開規定，爰依刑事
    訴訟法第一百五十九條之五規定，認前揭證據資料均有證據
    能力。
貳、實體部分：
一、上揭事實，迭據被告甲○○於警詢（詳毒偵字第五三七號卷
    第七頁至第九頁）及偵查時（詳毒偵字第五三七號卷第二九
    頁）、原審準備程序及審理中（詳訴字第三八四號卷第三五
    頁背面、第三八頁背面）、本院審理中（詳本院九十九年六
    月三十日審判筆錄第二頁、第八頁）均坦承不諱，並有照片
    （詳毒偵字第五三七號卷第一二頁）、臺北市警察局萬華分
    局扣押物品目錄表（詳毒偵字第五三七號卷第十三頁）、臺
    北市政府警察局萬華分局扣押筆錄（詳毒偵字第五三七號卷
    第十六頁至第十八頁）、臺北市警察局萬華分局扣押物品收
    據／無應扣押之物證明書（詳毒偵字第五三七號卷第二０頁
    ）等附卷可稽，復有被告甲○○非法持有之第一級毒品海洛
    因一包及被告甲○○所有預備供施用第一級毒品海洛因所用
    之注射針筒一支、注射用水一瓶等物扣案可資佐證，而被告
    甲○○於九十九年一月二十七日為警查獲後，在臺北市政府
    警察局萬華分局採集尿液後之尿液檢體，經送驗結果呈現出
    有鴉片類、嗎啡之陽性反應（施用第一級毒品海洛因進入人
    體後經代謝以嗎啡之狀態排出體外）等事實，此有ＳＧＳ台
    灣檢驗科技股份有限公司九十九年二月八日濫用藥物檢驗報
    告（詳毒偵字第五三七號卷第三五頁，載初步檢驗：酵素免
    疫分析法（ＥＩＡ）為安非他命類陽性，確認檢驗：氣相層
    析質譜儀（ＧＣ／ＭＳ）為安非他命、甲基安非他命陽性）
    及臺北市政府警察局偵辦毒品案件尿液檢體委驗單（詳毒偵
    字第五三七號卷第三六頁）等附卷可佐，又上開扣案毒品經
    警以煙毒檢驗包試劑初步鑑驗結果，發現係第一級毒品海洛
    因，嗣再送交通部民用航空局航空醫務中心鑑定之結果，確
    定為第一級毒品海洛因等節，亦有臺北市政府警察局萬華分
    局查獲涉嫌毒品危害防制條例毒品初步鑑驗報告單（詳毒偵
    字第五三七號卷第十一頁）及交通部民用航空局航空醫務中
    心毒品鑑定書（詳訴字第三八四號卷第二二頁）等在卷可佐
    ，綜上所述，被告甲○○自白，核與事實相符，本件事證明
    確，被告甲○○施用第一級毒品之犯行堪以認定。
二、按「一、施用第一、二級毒品為犯罪行為，毒品危害防制條
    例第十條定有處罰明文。故施用第一、二級毒品者，依前揭
    規定本應科以刑罰。惟基於刑事政策，對合於一定條件之施
    用者，則依同條例第二十條、第二十三條之規定，施以觀察
    、勒戒及強制戒治之保安處分。二、毒品危害防制條例於民
    國九十二年七月九日修正公佈，自九十三年一月九日施行，
    其中第二十條、第二十三條將施用毒品之刑事處遇程式，區
    分為『初犯』及『五年內再犯』、『五年後再犯』。依其立
    法理由之說明：『初犯』，經觀察、勒戒或強制戒治後，應
    為不起訴處分或不付審理之裁定；經觀察、勒戒或強制戒治
    執行完畢釋放後，『五年內再犯』者，因其再犯率甚高，原
    實施之觀察、勒戒及強制戒治既已無法收其實效，爰依法追
    訴或裁定交付審理。至於經觀察、勒戒或強制戒治執行完畢
    釋放後，『五年後再犯』者，前所實施之觀察、勒戒或強制
    戒治已足以遮斷其施用毒品之毒癮，為期自新及協助其斷除
    毒癮，仍適用『初犯』規定，先經觀察、勒戒或強制戒治之
    程式。從而依修正後之規定，僅限於『初犯』及『五年後再
    犯』二種情形，始應先經觀察、勒戒或強制戒治程式。倘被
    告於五年內已再犯，經依法追訴處罰，縱其第三次（或第三
    次以上）再度施用毒品之時間，在初犯經觀察、勒戒或強制
    戒治執行完畢釋放五年以後，已不合於『五年後再犯』之規
    定，且因已於『五年內再犯』，顯見其再犯率甚高，原實施
    觀察、勒戒或強制戒治，已無法收其實效，即應依該條例第
    十條處罰。三、第三次（或第三次以上）施用毒品之時間，
    是否宜有期間限制？以多久為適宜？則分屬刑事政策、專門
    醫學之範圍，非審判機關所能決定，有待循立法途徑解決。
    」，詳最高法院最高法院九十五年度第七次刑事庭會議。經
    查被告甲○○前曾因施用第一級毒品案件，由檢察官聲請臺
    灣板橋地方法院於九十五年九月二十六日以九十五年度毒聲
    字第一七八五號裁定送勒戒處所觀察、勒戒，而於九十五年
    十月十二日入臺灣臺北看守所附設勒戒處所執行前揭裁定，
    嗣因認有繼續施用毒品之傾向，再由臺灣板橋地方法院依檢
    察官聲請於九十五年十二月四日以九十五年度毒聲字第二三
    ０四號裁定令入戒治處所施以強戒治，其期間為六個月以上
    ，至無繼續強制戒治之必要為止，但最長不得逾一年，並分
    別於九十五年十二月十九日入臺灣臺北戒治所、九十六年一
    月十二日入臺灣嘉義戒治所接續執行強制戒治，直至九十六
    年十二月三日強制戒治期滿由檢察官依法釋放而出戒治處所
    ，並由臺灣板橋地方法院檢察署檢察官於九十七年一月十日
    以九十七年度戒毒偵字第一九號為不起訴處分；又被告甲○○已於前次強制戒治執行完畢釋放後五年內，再犯施用第一
    級毒品案件，由臺灣板橋地方法院於九十八年十一月二十五
    日以九十八年度簡字第九一九八號刑事簡易判決判處有期徒
    刑六月，如易科罰金，以新臺幣一千元折算一日，並於九十
    九年一月七日判決確定等情，有被告甲○○臺灣臺北地方法
    院檢察署刑案資料查註紀錄表及臺灣高等法院被告前案紀錄
    表在卷可佐，顯見本件被告甲○○施用第一級毒品之犯行，
    應係屬於上開最高法院決議所稱之「三犯」以上，揆諸前開
    說明，從而本件被告甲○○施用第一級毒品海洛因犯行自應
    由檢察官依法追訴。
三、查海洛因依其成癮性、濫用性及對社會危害性之程度，業經
    毒品危害防制條例第二條第二項第一款列為第一級毒品。核
    被告甲○○所為，係犯毒品危害防制條例第十條第一項之施
    用第一級毒品罪。被告施用前持有第一級毒品之低度行為，
    應為施用第一級毒品之高度行為所吸收，不另論罪。又本件
    係被告甲○○九十九年一月二十七日下午十四時四十分許，
    行經臺北市○○區○○路一段一二五巷內，遭臺北市政府警
    察局萬華分局警員盤查之際，被告甲○○乃向尚不知其有施
    用第一級毒品海洛因犯行之警員乙○○、丙○○主動交付其
    右褲袋內其非法持有之第一級毒品海洛因一包及注射針筒一
    支、注射用水一瓶予警員乙○○、丙○○，並自首供述其有
    施用第一級毒品海洛因之犯行等事實，業據查獲警員乙○○
    、丙○○於本院審理時結證在卷（詳本院九十九年六月三十
    日審判筆錄第三頁至第四頁稱：「（問：九十九年一月二十
    七日下午二時四十分在萬華區○○路○段一二五巷內是否有
    查獲被告？）證人乙○○答：有。（問：其上記載，當時你
    們是因為在該處看到被告行跡可疑，所以上前盤查？提示被
    告警詢筆錄並告以要旨）證人乙○○答：是。（問：根據被
    告表示，是他主動從他的右褲袋內將壹包海洛因、海洛因注
    射針筒及注射水主動交給警員的，是否如此？）是。（問：
    在被告還沒有主動將毒品及扣案物交給你們的時候，是否知
    悉被告有持有毒品及施用一級毒品？）證人乙○○答：當時
    還不知道他有施用一級毒品，我們查他的前科，我們是對他
    說身上有無違禁品要拿出來。（問：查獲當時是你與乙○○
    小隊長一起查獲被告？）證人丙○○答：是。（問：被告表
    示，他被警方盤查時，是他主動交付扣案毒品及針筒等物給
    警方，是否如此？）證人丙○○答：是的，沒錯。」等語）
    ，故被告甲○○行為，符合自首要件，爰依刑法第六十二條
    前段之規定，減輕其刑。
四、原審對被告甲○○論罪科刑，固非無見。惟查：原判決未認
    定被告甲○○係自首，並依刑法第六十二條前段規定減輕其
    刑，容有未合。被告甲○○上訴意旨以：本件施用第一級毒
    品海洛因之犯行，係自己主動向警員自首乙節為有理由，自
    應由本院予以撤銷改判。爰審酌被告甲○○之素行，於經觀
    察、勒戒及強制戒治後，猶不知收斂，且施用毒品危害國民
    健康，其經觀察、勒戒及強制戒治之治療程序，竟仍不思悔
    改，深陷毒癮而難以自拔，及其犯罪之動機、目的與所生危
    害，惟犯後自首且均坦承不諱之態度等一切情狀，改量處如
    主文第二項所示之刑，並諭知易科罰金之折算標準，以示懲
    儆。扣案之第一級毒品海洛因一包（含無法析離之包裝袋一
    個，驗前實稱毛重０．一八００公克，經取樣０．００二０
    公克鑑驗用罄，驗餘含無法析離之包裝袋一個實稱毛重０．
    一七八０公克），屬查獲之第一級毒品，除送鑑用罄者外，
    餘均依毒品危害防制條例第十八條第一項前段之規定，宣告
    沒收銷燬之。另扣案之注射針筒一支、注射用水一瓶，則係
    被告甲○○所有預備供犯施用第一級毒品所用之物，業據其
    供明在卷，上開扣案物係日常生活之器具，而偶然供施用毒
    品之用，尚非施用毒品專用之器具，故應依刑法第三十八條
    第一項第二款之規定，併予以宣告沒收。
據上論斷，應依刑事訴訟法第三百六十九條第一項前段、第三百
六十四條、第二百九十九條第一項前段，毒品危害防制條例第十
條第一項、第十八條第一項前段，刑法第十一條前段、第六十二
條前段、第四十一條第一項前段、第三十八條第一項第二款，判
決如主文。
本案經檢察官吳春麗到庭執行職務。
中    華    民    國    99    年    7     月    14    日
                  刑事第十八庭審判長法  官  吳鴻章
                                    法  官  周政達
                                    法  官  曾淑華
以上正本證明與原本無異。
如不服本判決，應於收受送達後10日內向本院提出上訴書狀，其
未敘述上訴之理由者並得於提起上訴後10日內向本院補提理由書
（均須按他造當事人之人數附繕本）「切勿逕送上級法院」。
                                    書記官  王增華
中    華    民    國    99    年    7     月    14    日
附錄本案論罪法條：
毒品危害防制條例第10條第1項
施用第一級毒品者，處6 月以上5 年以下有期徒刑。

司法院資訊處製作；財團法人民間司法改革基金會備份。
